臺灣臺南地方法院民事判決　　　　　　　　　　　　　九十年度重訴字第八八七號
　　原　　　告　第一商業銀行股份有限公司
　　法定代理人　己○○
　　被　　　告　甲○○
　　　　　　　　乙○○
　　　　　　　　戊○○
　　　　　　　　丁○○
　　　　　　　　丙○○
右當事人間請求履行債務事件，本院判決如左：
    主    文
被告應連帶給付原告新台幣壹仟萬元。
訴訟費用由被告連帶負擔。
本判決於原告以新台幣佰拾萬肆仟元為被告供擔保後，得假執行。
    事    實
甲、原告方面：
一、聲明：求為判決除假執行供擔保之金額外如主文所示。
二、陳述：
  （一）被告甲○○與已去世之王張瓊珠為夫妻，經營協益電鍍工廠，協益電鍍工廠
        為要向原告連續借款，提供「物之擔保」與「人之擔保」，於民國（下同）
        七十七年六月十日與原告訂立抵押權設定契約書，提供被告甲○○所有如附
        表一所示之不動產為抵押物，設定本金最高限額新台幣（下同）三百五十萬
        元抵押權予原告，同時邀訴外人王旭龍、王老得為連帶保證人，在此金額之
        範圍內，擔保債務人協益電鍍工廠對原告所負借款等債務之履行。嗣被告甲○○於七十九年十二月五日與原告訂立他項權利變更契約書，將債務人變更
        為被告甲○○，並將抵押權之權利價值變更為本金最高限額五百零四萬元，
        同時邀請其妻王張瓊珠為連帶保證人，王張瓊珠並於七十九年十二月十日與
        原告辦理對保，簽訂約定書。迄至八十四年一月二十日，被告甲○○為要增
        加向原告借款之金額，將抵押權之權利價值變更為本金最高限額一千零八十
        萬元，再以其妻王張瓊珠為連帶保證人，與原告訂立他項權利變更契約書，
        以資擔保被告甲○○在一千零八十萬元之範圍內對原告所負借款等債務之履
        行。訂立八十四年一月二十日之他項權利變更契約書時，前開附表一所示之
        土地建物因地籍修測，其土地坐落及地號暨面積變成為如附表二所示之土地
        建物。
  （二）被告甲○○嗣於八十九年四月十日、八十九年四月十日、八十九年四月十一
        日、八十九年四月十二日、八十九年四月十三日、八十九年四月十一日向原
        告借用如附表三所示之二百萬元、一百萬元、二百萬元、二百萬元、二百萬
        元、一百萬元，合計一千萬元之借款。該六筆借款均各於九十年四月十日、
        九十年四月十日、九十年四月十一日、九十年四月十二日、九十年四月十三
        日、九十年四月十一日到期，債務人到期未能償還該借款，並積欠如附表三
        所示之利息及違約金。
  （三）依前開八十四年一月二十日之他項權利變更契約書內容之約定，連帶保證人
        王張瓊珠應於一千零八十萬元之範圍內負連帶保證人之責，其於八十九年三
        月九日去世，被告均為其繼承人，自應繼承其連帶保證債務，原告為此提起
        本件訴訟，請求被告連帶給付一千萬元。
  （四）對於被告答辯之陳述：
        (1)本件借款之初，借款人協益電鍍工廠有提供物之擔保（即在被告甲○○所
          提供之抵押物設定抵押權）及人之擔保（即找訴外人王旭龍、王老得為連
          帶保證人），由借款人及連帶保證人與原告於七十七年六月十日訂立抵押
          權設定契約書，王旭龍、王老得亦在該抵押權設定契約書上之當事人欄蓋
          章，表示渠等為連帶保證人，該抵押權設定契約書之約定事項第十二條亦
          有載明「保證人應與債務人連帶負責並願單獨負全部清償之責任」。
        (2)嗣債務人變更為被告甲○○，連帶保證人又變動為被告甲○○之妻王張瓊
          珠，將擔保權利總金額由最高限額三百五十萬元變動為最高限額五百零四
          萬元，嗣又再變動為最高限額一千零八十萬元，惟因仍是同一抵押權，只
          有一張抵押權設定契約書，即於七十七年六月十日所簽訂之抵押權設定契
          約書。
        (3)王張瓊珠在八十四年一月二十日之他項權利變更契約書上蓋章做連帶保證
          人，該抵押權所擔保債權之最高限額抵押為一千零八十萬元，連帶保證人
          王張瓊珠應在此限額之範圍內負連帶保證之責，原告乃於本件僅請求被告
          即王張瓊珠之繼承人應連帶償還本金一千萬元，不另請求利息。
三、證據：提出抵押權設定契約書影本一件、約定書影本一件、他項權利變更契約書
    影本二件、土地登記謄本六件、建物登記謄本一件、借據影本六件、王張瓊珠之
    除戶謄本一件、繼承系統表一件、被告之戶籍謄本五件為證，並聲請傳訊證人蘇
    守仁。
乙、被告方面：
一、被告丙○○部分：
  （一）聲明：原告之訴及假執行之聲請均駁回。
  （二）陳述：伊對於本件借款均不瞭解，伊有問過父親即被告甲○○，但父親不願
        告以詳情。伊對於連帶保證人所簽訂之約定書上對保欄及立約定書人欄均是
        王張瓊珠親自簽名蓋印並無意見，但王張瓊珠不識字，其根本不可能瞭解約
        定書之內容，且該約定書係定型化契約，約定書上並未寫明借款金額及期限
        ，將因此永遠有效，約定書之內容對於簽約人即王張瓊珠並不公平。
二、被告甲○○、乙○○、戊○○、丁○○部分：
    被告甲○○、乙○○、戊○○、丁○○均未於言詞辯論期日到場，亦均未提出書
    狀作何聲明或陳述。
丙、本院依職權查詢王張瓊珠死亡後，被告是否有向法院聲明拋棄繼承或限定繼承。
    理　　由
甲、程序方面：
    被告甲○○、乙○○、戊○○、丁○○均未於言詞辯論期日到場，核均無民事訴
    訟法第三百八十六條所列各款情形，爰依原告之聲請，由其一造辯論而為判決。
乙、得心證之理由：
一、原告起訴主張被告甲○○與已去世之王張瓊珠為夫妻，經營協益電鍍工廠，協益
    電鍍工廠為要向原告借款，乃提供「物之擔保」與「人之擔保」，於七十七年六
    月十日與原告訂立抵押權設定契約書，設定本金最高限額三百五十萬元之抵押權
    予原告，嗣被告甲○○於七十九年十二月五日與原告訂立他項權利變更契約書，
    將債務人變更為被告甲○○，並將抵押權之權利價值變更為本金最高限額五百零
    四萬元，同時邀請其妻王張瓊珠為連帶保證人，王張瓊珠並於七十九年十二月十
    日與原告辦理對保，簽訂約定書，迄至八十四年一月二十日，被告甲○○又將抵
    押權之權利價值變更為本金最高限額一千零八十萬元，再以其妻王張瓊珠為連帶
    保證人，與原告訂立他項權利變更契約書，以資擔保被告甲○○在一千零八十萬
    元之範圍內對原告所負借款等債務之履行，嗣被告甲○○於八十九年四月間向原
    告借款六筆，合計一千萬元，該六筆借款迄今均已屆期，卻均未清償之事實，業
    據原告提出抵押權設定契約書影本一件、約定書影本一件、他項權利變更契約書
    影本二件、土地登記謄本六件、建物登記謄本一件、借據影本六件為證，證人即
    原告公司之襄理蘇守仁亦證稱：「本來甲○○是提供不動產給公司作為抵押，也
    有提供人保向原告借錢，後來經過二、三年，甲○○就把借款人變更為他自己，
    以王張瓊珠作為連帶保證人，王張瓊珠有同意擔任連帶保證人，詳細的簽約經過
    ，我記憶模糊，但當初都有經過對保，由我親自與王張瓊珠本人對保，當時我們
    有簽訂七十九年十二月十日之約定書，七十九年十二月五日之他項權利變更契約
    書之連帶保證人部分也是王張瓊珠親自蓋章，當時填這份契約書時，我也在場。
    」等語（詳見九十一年二月十九日言詞辯論筆錄），且被告丙○○對於原告所提
    出書證之真正並不爭執，被告甲○○、乙○○、戊○○、丁○○對於原告主張之
    事實又均未於言詞辯論期日到場爭執，復均未提出書狀作何聲明或陳述，是原告
    主張之前開事實堪認為真實。
二、又被告丙○○雖辯稱：王張瓊珠不識字，其根本不可能瞭解七十九年十二月十日
    與原告簽訂之約定書之內容，且該約定書係定型化契約，約定書上並未寫明借款
    金額及期限，將因此永遠有效，約定書之內容對於簽約人即王張瓊珠並不公平云
    云，惟查：
  （一）證人蘇守仁證稱：「對保時我有向王張瓊珠解釋過約定書之條文，我不能確
        定她是否懂，但我有跟他解釋過，她有同意才簽字的。」等語（詳見九十一
        年二月十九日言詞辯論筆錄），且系爭約定書上對保欄及立約定書人欄均是
        王張瓊珠親自簽名蓋印乙節，為兩造所不爭執，足認王張瓊珠顯非全然不識
        字，再參諸王張瓊珠係二十八年九月二十日生，於簽訂約定書時年僅五十一
        歲，應有足夠之識別及判斷能力得瞭解其所簽訂書面文件之涵義及效力，是
        被告丙○○辯稱：王張瓊珠不識字，不可能瞭解約定書之內容云云，自非可
        採。
  （二）又按定型化契約中之條款違反誠信原則，對消費者顯失公平者，無效，消費
        者保護法第十二條第一項固定有明文，而原告所提出之約定書為原告事先大
        量自行製作，再與客戶分別簽訂，雖係屬定型化契約，惟按所謂消費者，依
        消費者保護法第二條之立法解釋，指以消費為目的而為交易、使用商品或接
        受服務者而言。銀行或其他金融機構與連帶保證人間所訂立之保證契約，乃
        保證人擔保借款人對金融機構債務之清償責任，金融機構對保證人並未提供
        任何商品或服務，保證人並未因有保證契約而自銀行獲得報償，其性質應屬
        單務、無償契約，尚非屬消費者保護法之有關消費法律關係，自無該法之適
        用（最高法院八十八年度台上字第二０五三號判決參照）。查王張瓊珠擔任
        本件借款之連帶保證人，而與原告簽訂約定書，揆諸前開說明，系爭約定書
        並無消費者保護法第十二條規定之適用，仍屬合法有效，被告丙○○執此抗
        辯系爭約定書之規定對於訂約之連帶保證人王張瓊珠不公平云云，顯非可採
        。
  （三）再依據原告與王張瓊珠所簽訂之約定書第一條規定載明：「本約定書所稱一
        切債務，係指立約人對貴行（即原告）所負之票據、借款、墊款、保證等債
        務及其他債務，並包括其利息、遲延利息、違約金、損害賠償及其他有關費
        用。」，經查：本件借款之借款人原本為協益電鍍工廠，借款人及連帶保證
        人王旭龍、王老得於七十七年六月十日與原告訂立抵押權設定契約書，約定
        擔保權利總金額為本金最高限額三百五十萬元，權利存續期限自七十七年六
        月十日起至一０七年六月十日止，嗣於七十九年十二月五日，被告甲○○及
        其妻王張瓊珠與原告簽訂他項權利變更契約書，將借款人變更為被告甲○○
        ，連帶保證人變更為王張瓊珠，擔保權利總金額變更為本金最高限額五百零
        四萬元，之後渠二人又於八十四年一月二十日再與原告簽訂他項權利變更契
        約書，約定變更擔保權利總金額為本金最高限額一千零八十萬元，是王張瓊
        珠就被告甲○○對於原告所負之債務，顯僅於一千零八十萬元之限度內，負
        連帶保證責任，且保證期限至一０七年六月十日止，並無違反誠信原則或顯
        失公平可言，被告丙○○辯稱：系爭約定書上並未寫明借款金額及期限，將
        因此永遠有效，對於王張瓊珠不公云云，亦非可採。
三、按稱保證者，謂當事人約定，一方於他方之債務人不履行債務時，由其代負履行
    責任之契約；保證債務，除契約另有訂定外，包含主債務之利息、違約金、損害
    賠償及其他從屬於主債務之負擔，民法第七百三十九條、第七百四十條分別定有
    明文。又保證債務之所謂連帶，係指保證人與主債務人負同一債務，對於債權人
    各負全部給付之責任而言（最高法院四十五年台上字第一四二六號判例參照）。
    查被告對於原告所提出之書證之真正既不爭執，且王張瓊珠與原告簽訂之約定書
    並無違反強制規定或顯失公平而應無效之情事，王張瓊珠既為本件借款之連帶保
    證人，揆諸前開說明，自應與借款人即被告甲○○負連帶給付借款之責。
四、又按繼承，因被繼承人死亡而開始；又繼承人自繼承開始時，除本法另有規定外
    ，承受被繼承人財產上之一切權利義務；再繼承人對於被繼承人之債務，負連帶
    責任，民法第一千一百四十七條、第一千一百四十八條前段、第一千一百五十三
    條第一項分別定有明文。查本件借款之連帶保證人王張瓊珠業於八十九年三月九
    日死亡，被告均為王張瓊珠之繼承人，有王張瓊珠之除戶謄本一件、繼承系統表
    一件、被告之戶籍謄本五件附卷可稽，且王張瓊珠死亡後，被告並未向法院聲明
    拋棄繼承或限定繼承乙節，業經本院查明在案，且為被告丙○○所自承，則揆諸
    前開規定，被告自應於王張瓊珠死亡之時起，繼承王張瓊珠之一切債權債務，而
    應就王張瓊珠之本件借款債務負連帶清償之責，應可認定。
五、從而，原告依連帶保證及繼承法律關係，請求被告連帶給付一千萬元，為有理由
    ，應予准許。
丙、假執行之宣告：
　　原告陳明願供擔保請准宣告假執行，經核於法並無不合，爰酌定相當之擔保金額
    准許之。
丁、結論：
    本件原告之訴為有理由，依民事訴訟法第三百八十五條第一項前段、第八十五條
    第二項、第三百九十條第二項，判決如主文。
中　　　華　　　民　　　國　　九十一　　年　　　三　　　月　　　五　　　日
    　　　　　　　　　　　　　　　臺灣臺南地法院民事第三庭
~B法　　　官　葉惠玲
右為正本係照原本作成。
如對本判決上訴須於判決送達後廿日內向本院提出上訴狀
中　　　華　　　民　　　國　　九十一　　年　　　三　　　月　　　五　　　日
~B法院書記官　汪姿秀
